最高法院刑事判決　　　　　　　　　　　　　　　　八十六年度台上字第三三一號
　　上訴人　台灣高等法院檢察署檢察官
　　被　告　甲○○
右上訴人因被告過失致人於死案件，不服台灣高等法院中華民國八十五年一月二十三
日第二審判決（八十四年度交上訴字第一號，起訴案號：台灣桃園地方法院檢察署八
十一年度偵字第六四三三號），提起上訴，本院判決如左：
    主  文
原判決撤銷，發回台灣高等法院。
    理  由
本件原判決以公訴意旨略以：被告甲○○為從事駕駛聯結車業務之人，於民國八十一
年四月十一日上午四時五十五分許，駕駛000－0000號聯結車，沿國道中山高
速公路由北往南行駛，應注意車前狀況，與前車保持安全距離，並不得違規超車，行
駛路肩，途經將近該路南下四十五公里七百五十公尺處，見前方內側、中內側車道有
車禍，竟疏未注意上述規定，右閃而入路肩，擦撞前行不明車號之小客車，超車並欲
回入外側車道，適逢被害人蔡長壽駕駛000－0000號之小客貨車駛至，避煞不
及，撞及被告聯結車之左後車尾，蔡長壽當場死亡，認被告涉有刑法第二百七十六條
第二項之業務過失致人於死罪嫌。但經審理結果，並無積極證據證明被告犯罪，乃將
第一審論罪科刑之判決撤銷，改判諭知被告無罪，固非無見。
惟查：(一)被告於警訊時即供稱：「因為我行駛於外側車道，看見前面有車禍發生，我
為了要避開前方的事故，就往外側路肩行駛，在切到路肩時，有擦撞到一部車子，但
給我撞到的車子，馬上離開現場，給我撞到的車子離開現場 (後) ，就馬上給一部小
自客貨車撞到，那部小自客貨車的車號為000－0000車」 (見相驗卷第五頁)
。在檢察官偵查中仍供稱：「我在南下四十五公里七百五十公尺車道，因內側車道、
中內側車道有車禍，我就開到路肩，我前面有一部紅色小客車，他也開到路肩，我有
撞到一點，正在減速踩煞車時，我突然聽到後面有一大碰撞聲，是一部 (死者) 廂型
車，撞到我車後的母車與後車斗之中間連結處」 (見同上卷第十一頁) 。依其所供，
發生本件車禍致蔡長壽死亡之前，被告所駕駛之聯結車，為繞開案外人郭換枝等人之
另一件車禍現場，曾切入路肩，在路肩上行駛，應無疑義。又依據道路交通事故調查
報告表(二)之圖示，發生本件車禍後，被告所駕駛之聯結車，其曳引車部分 (即母車)
左斜向跨停在外側路肩與外側車道分道線上；其後拖車 (即子車) 右斜向跨停在外側
車道與外側路肩分道線上，成「  」字型，有事故現場圖可憑。依上開證據顯示，如
被告之聯結車單純在路肩上行駛，未切回外側車道，因行車方向為直線，其曳引車 (
即母車) 之後方尚有子車，則曳引車 (即母車) 之左後車尾無從被後方之他車追撞。
如係並排行駛中相互擦撞，則其曳引車 (即母車) 之左後車尾，與他車相互撞擊後，
理應往右偏，該聯結車之曳引車左側車頭及拖車之左側車尾，仍應停留在路肩上，不
可能反方向，向左跨越外側車道與外側路肩之分道線，而跨停在外側車道上。上訴意
旨所指：「(被告)  驟然自路肩轉入外側車道，方使被害人閃避不及，而撞及其前開
聯結車母車之左後車尾 (按：即聯結車從路肩斜向切入外側車道時，適被害人之車輛
駛至，因而攔腰撞上聯結車之曳引車之左後車尾) 」，尚非無據。況被害人與被告之
行車方向同為南下，亦無從證明被害人之車輛橫方向自被告車輛之「中間左方撞來」
，原審未予徹查明白，即輕信被告之辯解，認非因被告突然從路肩切入外側車道致造
成本件車禍，及「被告指蔡車從單車中間左方撞來，非不可信」，核與卷證資料不相
適合，難謂無證據上理由矛盾之違法。(二)被告於偵查中承認發生本件死亡車禍之前，
「當時中外車道及外側車道可以通行」 (見相驗卷第十二頁) ；到場處理之警員陳漢
章亦供稱：「 (另件車禍) 佔內側及中內側之車道，尚剩二個外側車道及路肩」 (見
偵查卷第五十五頁 )。足見當時尚有中外側及外側二個車道可以行駛。而汽車行駛高
速公路，不得在路肩上行駛、或利用路肩超越前車；行駛途中，亦不得驟然或任意變
換車道，如欲變換車道時，應先顯示方向燈告知前後車輛，並保持安全距離及間隔，
方得變換車道，此於高速公路交通管制規則第九條第一項第二款、第十一條規定甚明
。被告於尚有二線車道可以通行之情況下，駛入路肩，嗣又驟然變換車道，切回外側
車道。此情形，依據何理由可以認為係「避讓行為」，而與本件車禍無因果關係，原
判決未予說明，即遽認被告行駛路肩係「避讓行為」，與本件車禍尚無因果關係，亦
有理由不備之違法。(三)原判決採信台灣省車輛行車事故覆議鑑定委員會之意見，認：
「蔡車閃避郭換枝等之車輛，失控打轉，左側車門撞及單車為肇事之原因」。然依在
場證人郭換枝之證詞，及各到場處理之警員之供述，均未曾言及蔡長壽之車輛有失控
打轉之情形，道路交通事故調查報告表亦無此項記載，原判決依憑何證據，認定蔡長
壽因閃避郭換枝之車輛「失控打轉」，致左側車門撞及被告之聯結車，未予說明，即
單憑台灣省車輛行車事故覆議鑑定委員會「研議」之意見 (見原審卷第六十八、第六
十九頁) ，認定蔡長壽之車輛「失控打轉」，致左側車門撞及被告之聯結車，亦難謂
無判決不備理由之違法。檢察官上訴意旨，指摘原判決不當，非無理由，應認有撤銷
發回更審之原因。
據上論結，應依刑事訴訟法第三百九十七條、第四百零一條，判決如主文。
中      華      民      國    八十六    年      一      月    二十三    日
                              最高法院刑事第一庭
                                  審判長法官  黃  雅  卿
                                        法官  楊  文  翰
                                        法官  陳  正  庸
                                        法官  陳  世  雄
                                        法官  洪  文  章
      右正本證明與原本無異
                                              書  記  官
中      華      民      國    八十六    年      一      月    二十八    日
